【裁判字號】    92,易,1442
【裁判日期】    920926
【裁判案由】    損害債權
【裁判全文】
臺灣高雄地方法院刑事判決                        九十二年度易字第一四四二號
    公  訴  人  臺灣高雄地方法院檢察署檢察官
    被      告  戊○○
    選任辯護人  陳里己  律師
                吳敏蕙
                蔡淑媛
右列被告因損害債權案件，經檢察官提起公訴（九十一年度偵字第二二八一五號），
本院判決如左：
    主  文
戊○○無罪。
    理  由
一、公訴意旨略以：被告戊○○係座落高雄市○○區○○路六十八巷三十六弄一號二
    樓之一之房屋及鼓山區○○段○○段0000-0000地號土地、權利範圍一
    ○○○○分之七八二；同段0000-0000地號土地、權利範圍一○○○○
    分之三三一等房地之登記名義人，因貸款利息繳納甚為吃力，遂向其婆婆即告訴
    人丙○○○借款，告訴人即於同年四月十七日將新臺幣（下同）二百五十萬零六
    百零一元無息借予被告。然告訴人於同年五月九日以存證信函向被告催討該筆借
    款，因被告未予理會，故而向臺灣高雄地方法院提起民事訴訟，並經該法院於九
    十年九月十二日以九十年度訴字第一三七九號判決告訴人全部勝訴，並准告訴人
    以八十三萬供擔保後得假執行，是告訴人就其與被告間之債權已取得執行名義。
    詎被告知悉臺灣高等法院高雄分院就上開案件即將判決之際，竟基於意圖損害告
    訴人債權之犯意，於九十一年五月間，將其名下所有唯一一棟之上開房地，以二
    百十萬低於購買時甚多之價額（四百五十萬）賣予不知情之甲○○（另由檢察官
    以九十一年度偵字第二二八一五號為不起訴處分），並於同年五月七日持買賣契
    約書向高雄市政府地政處辦理不動產之移轉登記，足生損害於告訴人之債權，因
    認被告涉犯刑法第三百五十六條損害債權罪嫌云云。
二、按犯罪事實應依證據認定之，無證據不得推定其犯罪事實；不能證明被告犯罪者
    ，應諭知無罪之判決，刑事訴訟法第一百五十四條、第三百零一條第一項分別定
    有明文。而刑事訴訟法上所謂認定犯罪事實之證據，係指足以認定被告確有犯罪
    行為之積極證據而言，如未能發現相當證據或證據不足以證明，自不能以推測或
    擬制之方法，以為裁判基礎，此有最高法院二十九年上字第三一○五號判例及四
    十年台上字第八十六號判例可供參照。
三、本件公訴意旨認被告涉有損害債權之犯行，無非係以：(一)被告與證人甲○○於九
    十年九月二日訂立買賣契約，而被告與告訴人間之九十年度訴字第一三七九號之
    民事清償借款案件，係於九十年九月十二日經臺灣高雄地方法院判決准告訴人以
    八十三萬元提供擔保後得假執行之判決等情，為被告及告訴人雙方所不爭執，且
    有該案之判決在卷可按。(二)而刑法第三百五十六條之損害債權罪，係為保護債權
    之安全而設，其所謂「債務人將受強制執行之際」，以債權人已取得執行名義以
    後，強制執行程序未終結以前之期間而言，故以債權人取得執行名義為其前提要
    件。而執行名義，則以強制執行法第四條第一項各款所定之情形為限，其中強制
    執行法第四條第一項第二款規定，假扣押、假處分、假執行之裁判均得為執行名
    義，是有關假扣押、假處分、假執行等保全程序，亦為刑法第三百五十六條所指
    之「強制執行」應無疑義。至於強制執行程序完全終結前，是否需經由法院之強
    制力介入，不過為執行方法之問題而已，尚無解於刑法第三百五十六條損害債權
    罪之成立。倘假扣押、假處分、假執行等保全程序，無刑法第三百五十六條損害
    債權罪之適用，則債務人於該保全程序，仍得恣意脫產，將形同具文。(三)且告訴
    人就被告之犯行於偵訊時指訴綦詳，並經證人甲○○於偵訊時就被告確實將上揭
    房地以二百十萬元出賣予伊之情陳述詳實，復有高雄市○○區○○路六十八巷三
    十六弄一號二樓之一之建物登記謄本及高雄市○○區○○段一小段0000-0
    000地號、0000-0000地號之土地登記謄本影本各一份在卷可稽。(四)
    又被告與告訴人之民事清償借款糾紛，於臺灣高雄地方法院為第一審之判決時，
    既准告訴人得為假執行之判決，此係屬強制執行法第四條第一項第四款之執行名
    義，雖告訴人其後未經由臺灣高雄地方法院介入，對被告之不動產為強制執行之
    行為，仍不影響告訴人取得該強制執行之名義。(五)再刑法第三百五十六條所指之
    強制執行程序，係指強制執行程序完全終結前而言，雖被告之薪資遭查扣，然仍
    係在強制執行程序完全終結前，且被告就臺灣高雄地方法院為其民事清償借款案
    件敗訴之判決已知之甚詳，應已知悉告訴人就其所有之財產已取得執行名義，竟
    仍將其所有之不動產出賣予不知情之證人甲○○，難謂其行為之際無損害告訴人
    債權之意圖。(六)綜上所述，本件被告所辯其並無損害告訴人債權之犯意，顯不足
    採信資為論據。
四、訊據被告就前開房地賣予證人甲○○一事坦認不諱，惟矢口否認有何損害債權之
    犯行，辯稱：當時是因為與其夫婿林宗鴻有多項之訴訟進行，為籌得訴訟之費用
    ，在不得已之情況下才將先前購買之房地出賣；又其與甲○○係於九十年九月二
    日訂立買賣契約時，丙○○○尚未取得執行名義，伊與甲○○二人之契約亦一直
    有效存在；且伊賣給甲○○前開房屋價款為二百十萬元，係經過房屋仲介公司鑑
    價，並無低價故為賣出情形；再被告前於律師函表明自始即願將上開房屋賣得價
    款平均分給所有債權人，但告訴人不同意，所以伊賣出後將大部分款項償還予伊
    之母親己○○○、阿姨丁○○及朋友乙○○等其他債權人，是伊並無基於損害丙○○○之債權之犯意而故為賣出上開房屋；另丙○○○於九十一年七月即開始查
    扣伊之薪津及相關獎金，其債權必可獲得滿足，故伊出售該房地並無造成丙○○○任何損害；再丙○○○對伊是否有債權存在，尚在最高法院審理中，並未確定
    ，與刑法第三百五十六條之損害債權罪所謂之「於將受強制執行之際」之構成要
    件不符云云。經查：按刑法第三百五十六條損害債權罪之構成要件有三：(一)債務
    人於將受強制執行之際。(二)而毀壞、處分或隱匿其財產。(三)意圖損害債權人之債
    權。而被告行為是否符合上開三構成要件，分述如下：
 (一)、「債務人於將受強制執行之際」：
      按刑法第三百五十六條之損害債權罪，係為保護債權之安全而設，其所謂「債
      務人將受強制執行之際」，以債權人已取得執行名義以後，強制執行程序未終
      結以前之期間而言，故以債權人取得執行名義為其前提要件。而執行名義，則
      以強制執行法第四條第一項各款所定之情形為限，其中強制執行法第四條第一
      項第二款規定，假扣押、假處分、假執行之裁判均得為執行名義，是有關假扣
      押、假處分、假執行等保全程序，亦為刑法第三百五十六條所指之「強制執行
      」應無疑義。基此，債務人如在債權人取得假執行裁判後，意圖損害債權人之
      債權而將財產毀壞、處分或隱匿者，即與刑法第三百五十六條所謂「債務人於
      將受強制執行之際」之規定相當（司法院 (74)廳刑一字第492號函可參）。查
      告訴人與被告間之民事清償借款糾紛，分別由臺灣高雄地方法院於九十年九月
      十二日以九十年度訴字第一三七九號民事判決、台灣高等法院高雄分院於九十
      一年四月二十四日以九十年度上字第三四二號判決告訴人全部勝訴，並准告訴
      人提供擔保而為假執行，有該判決二份在卷足憑（見台灣高雄地方法院檢察署
      九十一年度發查字第三二九九號卷第十二至二十三頁），足見告訴人自九十年
      九月十二日起即取得假執行裁判。是被告在九十一年九月十二日以後如意圖損
      害告訴人之債權而將財產毀壞、處分或隱匿者，即構成刑法第三百五十六條損
      害債權罪。從而，被告於九十一年五月七日將前開房地所有權移轉登記予證人
      甲○○之行為，顯在告訴人九十年九月十二日取得假執行裁定之後，其所為即
      符合上開(1)要件。故被告前開所辯：丙○○○對伊是否有債權存在，尚在最高
      法院審理中，並未確定，與刑法第三百五十六條之毀損債權罪所謂之「於將受
      強制執行之際」之構成要件不符云云，即不足採。
 (二)、「而毀壞、處分或隱匿其財產」：
      又被告與證人甲○○原就上開房地於九十年九月二日訂立總價款為二百五十萬
      之買賣契約（下稱第一份買賣契約），並給付十萬元訂金，有九十二年九月二
      日不動產買買契約一份在本院卷可稽；其後因證人甲○○覺得買太貴而未於九
      十一年十一月初繼續給付價款，一直至九十一年四月被告找證人甲○○協商後
      ，始於九十一年四月二日重新訂立總價款為二百十萬元之買賣契約（下稱第二
      份買賣契約）等情，業經被告與證人甲○○供述甚詳（被告部分見本院九十二
      年七月十六日審判筆錄；甲○○部分見九十一年八月七日警詢筆錄，附於台灣
      高雄地方法院檢察署九十一年度他字第四０九０號卷），互核相符，是被告與
      證人甲○○之真意係以第二份買賣契約取代第一份買賣契約，即因第二份買賣
      契約之訂立使第一份買賣契約之效力解除，而自始未發生效力。故被告依第二
      份買賣契約於九十一年五月七日移轉前揭房地之所有權予證人甲○○，亦有土
      地及建物登記謄本三紙在卷可稽（見台灣高雄地方法院檢察署九十一年度發查
      字第三二九九號卷第二十四至二十六頁），即已處分其財產，則符合上揭(二)之
      要件。是被告前開所辯：其與甲○○係於九十年九月二日訂立買賣契約時，丙○○○尚未取得執行名義，伊與甲○○二人之契約亦一直有效存在云云，亦不
      足採。
 (三)、「意圖損害債權人之債權」：
      查本要件係行為人主觀要件，為行為人內心之表意，僅得從行為人之客觀行為
      如是否通謀虛偽買賣、是否顯以低於市價賣出、賣出時機、賣出所得之價款流
      向以判斷其主觀上是否具有損害債權人之債權之意圖。
    (1)、經查，告訴人於九十一年七月即開始查扣被告薪津三分之一及年終、考核、
        績效獎金四分之三等情，為告訴人及被告所不爭，並有台灣高雄地方法院九
        十一年六月二十八日九十一高貴民丞九十一執字第二０四九三號執行命令在
        本院卷可查；又告訴人供陳：伊九十一年七月份開始，每個月因強制執行而
        拿到被告薪津一萬八千多元，每年可領到被告的績效獎金、考核獎金十萬元
        左右，合起來總共一年有三十一萬多元，預計八年多可以完全執行完畢等語
        （見本院九十二年七月十六日審判筆錄），雖預計八年多可使告訴人債權獲
        得滿足，然被告於此八年內是否仍在其工作崗位，尚難以確定（如被告自行
        辭職或其他事由離職），而此房地亦為被告積極財產，亦係在告訴人所得執
        行之範圍內，如被告出售該房地，自亦有可能造成告訴人之損害。是被告所
        辯：丙○○○於九十一年七月即開始查扣伊之薪津及相關獎金，其債權必可
        獲得滿足，伊出售該房地並無造成丙○○○任何損害云云，不足採信。
    (2)、又被告與證人甲○○原就上開房地於九十年九月二日訂立第一份買賣契約，
        並給付十萬元訂金；其後因證人甲○○覺得買太貴而未於九十一年十一月初
        繼續給付價款，一直至九十一年四月被告找證人甲○○協商後始重新訂立第
        二份買賣契約等情，已如前述，是尚難單以被告與證人甲○○就上開房地之
        交易時間與台灣高等法院高雄分院於九十一年四月二十四日判決之時間相近
        ，即認被告與證人甲○○係通謀虛偽買賣或被告有損害告訴人債權之意圖。
    (3)、另被告賣予證人甲○○前開房地價款為二百十萬元，核與房屋仲介公司日東
        房屋鑑定建議售價約為一百八十五萬至二百零五萬，太平洋房屋則建議售價
        二百十萬至二百三十萬元相近，有估價報告書二份在本院卷可稽，堪認被告
        並無低價故為賣出；而證人甲○○付款之情形為：訂金十萬元，九十一年五
        月二日付五十萬元、同年五月六日付一百萬元、同年五月八日付五十萬元，
        亦有匯款單三紙在卷足憑（見九十一年八月七日警詢筆錄，附於台灣高雄地
        方法院檢察署九十一年度他字第四０九０號卷），實際上確有該房地之交易
        ，故亦無通謀虛偽買賣之情形。再刑法第三百五十六條中所謂「債權人」係
        指「全體債權人」，並非指單一債權人，如債務人之積極財產用以清償特定
        債權人之債權，雖積極財產減少，惟債務人之總資產並未發生變動，仍與該
        條所謂「損害債權人之債權」之規定未合。查被告前於九十一年五月十七日
        律師函表明自始即願將上開房屋賣得價款平均分給所有債權人，但告訴人不
        同意，亦有律師函一紙可證（見台灣高雄地方法院檢察署九十一年度偵字第
        二二八一五號卷第七十七、七十八頁），且為告訴人所不爭執，足認被告主
        觀上並無意圖損害「全體債權人」之債權。參以被告於八十三年購買上開房
        地之價款為四百五十萬元，為被告及告訴人所不爭執；而告訴人於八十四年
        四月十七日代被告清償上開房地之銀行貸款金額為二百五十萬零六百零一元
        ，亦有匯款單一紙在卷可憑（見上開發查卷第十一頁），可認被告至少已拿
        出約二百萬元購買前開房地；又被告購屋時，其銀行存款最多僅有三十多萬
        ，亦有高雄銀行九十二年八月二十日九二高銀業管字第五一四０號函附被告
        八十二年一月一日至八十三年十二月三十一日間在該行所開立帳號
        000000000000（定儲）、000000000000（活儲）、000000000000（活儲）、
        000000000000（支存）等帳號之帳戶往來明細表十一紙在本院卷足憑，以被
        告自有財力，顯不足拿出購買上該房地已支付之二百萬元。又被告供陳有向
        其母己○○○借款九十萬元及阿姨丁○○借款七十萬元以購買前開房地等語
        （見本院九十二年八月六日審判筆錄），核與證人己○○○、丁○○所述相
        符（亦見本院九十二年八月六日審判筆錄），故以前開情形觀之，被告有向
        其母己○○○借款九十萬元及阿姨丁○○借款七十萬元以購買前開房地等情
        ，應堪認定。另證人甲○○付款之情形為：訂金十萬元，九十一年五月二日
        付五十萬元、同年五月六日付一百萬元、同年五月八日付五十萬元，已如前
        述，而被告於取得上開證人甲○○所支付之款項後，旋於九十一年五月二日
        匯款予其母己○○○四十萬元、同年五月六日匯款予其母己○○○四十二萬
        元、同年五月六日匯款予其阿姨丁○○五十萬元、同年五月八日匯款予其阿
        姨丁○○十八萬元等情，亦有匯款單四紙在本院卷足憑，並加計被告與告訴
        人打數件官司所花費之費用，已占被告賣屋所得款項之大部分。上情雖與被
        告於警詢時供陳：賣屋所得款項用以返還父母九十萬元、阿姨丁○○一百萬
        元及支付打官司之費用，並自留二十萬元等語未完全相符（見九十一年八月
        九日警詢筆錄，附於台灣高雄地方法院檢察署九十一年度他字第四０九０號
        卷），然與被告前開於本院所述大致相符，故自不得以被告於警詢時之供述
        與本院審理時之供述不符而略有瑕疵，即否定其確有向其母及阿姨借款之事
        實。準此，被告賣屋之款項雖用以清償特定債權人即其母及阿姨之債權，惟
        債務人之總資產並未發生變動，堪認被告上開行為並無損害債權人之債權，
        以此益證被告並無損害債權人之債權之意圖。是被告上揭所辯：伊並無基於
        損害債權人之犯意而故為賣出上開房地等語，應係合理可信。
五、綜上所述，以前開客觀情狀觀之，被告在主觀上顯無損害債權人之債權之意圖，
    即與損害債權罪之構成要件不合。此外，復查無其他積極證據足資證明被告有公
    訴人所指損害債權犯行，參諸前開法條及判例意旨，既不能證明被告犯罪，自應
    為無罪之諭知。
據上論斷，應依刑事訴訟法第三百零一條第一項，判決如主文。
中      華      民      國    九十二    年      九      月    二十六    日
                                  臺灣高雄地方法院刑事第十四庭
                                      法  官  官  信  成
右正本證明與原本無異。
如不服本判決，應於判決送達後十日內，向本院提出上訴狀。
                                      書記官  林  明  忠
中    華    民    國      九十二      年      九      月     二十六     日


司法院資訊處製作；財團法人民間司法改革基金會備份。
